【裁判字號】    97,易,965
【裁判日期】    970611
【裁判案由】    重利
【裁判全文】
臺灣臺北地方法院刑事判決               97年度易字第965號
公  訴  人  臺灣臺北地方法院檢察署檢察官
被      告  甲○○
上列被告因重利案件，經檢察官聲請以簡易判決處刑（96年度偵
續字第630號），本院認為不宜以簡易判決處刑（97年度簡字第
970號），改依通常程序審理，本院判決如下：
    主  文
甲○○乘他人急迫貸以金錢，而取得與原本顯不相當之重利，累
犯，處有期徒刑參月，如易科罰金，以新臺幣壹仟元折算壹日。
減為有期徒刑壹月又拾伍日，如易科罰金，以新臺幣壹仟元折算
壹日。
    事  實
一、甲○○前因肅清煙毒條例案件，於民國84年9月21日，經本
    院判處有期徒刑3年2月確定，復因違反麻醉藥品管理條例案
    件，於85年2月23日經本院判處有期徒刑3月確定，上開2 罪
    經定應執行刑3年4月，並於84年11月24日入監執行，而於86
    年9月11日因縮短刑期假釋出監，復於假釋期間內另犯賭博
    案件，於87年12月15日經臺灣高等法院判處有期徒刑4月、
    及詐欺案件，於90年8月23日經臺灣高等法院台南分院判處
    有期徒刑3月確定，遂撤銷前開假釋，於89年4月21日入監執
    行殘刑1年5月6日，並接續執行上開賭博及詐欺案件，並於
    91年4月11日徒刑執行完畢出監。詎未見悔改，於95年7月間
    某日，因乙○○急須現金，遂透過其前男友丙○○介紹向甲○○告貸。甲○○竟基於重利之犯意聯絡，乘乙○○之上開
    急迫情況，在臺北市萬華區○○○路與和平西路口檳榔攤內
    ，以每10天為1期，每期利息新臺幣（下同）3,000元之方式
    ，因乙○○表示將於3日內還款，甲○○並預扣1,500元利息
    ，借款28,500元予乙○○，嗣因乙○○急須現金支付其家人
    治療費用，而要求延後還款期限，甲○○遂要求與乙○○相
    偕前往借款之丙○○任保證人，乙○○並授權丙○○開立面
    額為30,000元之本票2張、借款收據1張作為擔保，並再扣除
    1,500元之利息。乙○○借款後，每次付息3,000元之金額予
    甲○○，迨至95年8月22日，因乙○○已無力負擔利息，而
    未再繳款，甲○○即要求乙○○於3日內還款30,000元，林
    媛英未能償還，甲○○即將登記在乙○○名下之車牌號碼5E
    -9811號自用小客車取走抵償（涉嫌恐嚇及強制罪部分，業
    經檢察官為不起訴處分確定），嗣經乙○○報警，始為警查
    獲上情。
二、案經乙○○訴由臺北市政府警察局信義分局報告臺灣臺北地
    方法院檢察署檢察官偵查起訴。
    理  由
一、證據能力之認定：被告對於公訴人所提之證據資料及以下本
    院作為判斷依據之各項證據資料，均同意或不爭執其證據能
    力，本院審酌該等言詞供述及書面作成時之情況認為適當，
    均無不宜作為證據之情事，依刑事訴訟法第159條之5規定，
    均得作為證據。
二、訊據被告甲○○固坦承其綽號為「小隆」，係透過丙○○介
    紹借款3萬元予乙○○，並取得丙○○所交付，簽有乙○○
    姓名之借據1張、本票2紙作為擔保等情不諱，惟矢口否認有
    何重利之犯行，並辯稱: 當時約定借款3天就還，所以未收
    取利息，有借錢給乙○○，錢是拿給丙○○，當初伊開設檳
    榔，伊也是被騙，因為丙○○當初講他是跟王令一，但他根
    本沒有在該處上班云云。惟查:
  (一)上揭犯罪事實，業據證人乙○○於本院97年5月28日審理時
    結證：95年7月間與丙○○一同至臺北市萬華區○○○路與
    和平西路口向被告借款，因有急用，所以請丙○○介紹；當
    時要借3萬元，3天內還錢，利息講好是1,500元，那天拿到
    28,500元，但因3天後家人生病亟需用錢，透過丙○○與被
    告洽談後，丙○○表示被告要求簽立借據、拿身分證影本，
    並請丙○○幫忙處理借據的事，利息計算是10天3,000 元，
    繳到8月22日時，因無力繳付，就跟朋友調，並打電話給被
    告，之後要再繳3,000元時，被告不願意，並要求3天內還3
    萬元，否則變6萬元；印象中不是第一天就拿身分證正反面
    影本及本票、借據；曾經去檳榔攤，拿3,000元過去，大部
    分的時候是交給丙○○拿過去，但是我有一次拿3,000元到
    檳榔攤去，是在8月份的時候，我交給被告，因為我不認識
    他，我有問裡面的人「小隆」是誰，他們說是甲○○，我就
    把錢交給甲○○；被告並將車輛取走抵償等語（見本院卷第
    46至48頁）。
  (二)另證人丙○○於本院審理時結證：「（問：你在95年7月間
    是否曾經帶證人乙○○一起到台北市萬華區○○○路與和平
    西路口找被告甲○○借錢？）有。」、「（問：乙○○是何
    原因需要借錢週轉？）她有急需，她本來是要跟我借3萬元
    ，我說我沒有辦法，我就說可以跟丙○○借。」，第一次是
    拿到28,500元，被告說因為是認識的，所以借3萬元，借三
    天，利息就算1,500元；「（問：你在借款時，有沒有問被
    告利息怎麼算？）要扣3,000元，是10天的利息。」、「（
    問：三天內乙○○有無還錢？）沒有辦法還本金，我有打電
    話給被告，說後面還要再加，就變成10天，就變成3,000元
    的利息。」，本票二張是我簽的，借據乙○○有簽，我也有
    簽等語（見本院卷第48頁背面至50頁）。綜上證人乙○○、
    丙○○經隔離訊問後，所述之借款經過、金額及計息方式、
    開立借據等事項，互核之內容大致相符。足認證人二人上開
    證述情節，應與事實相符，而可採信。
  (三)依證人乙○○、丙○○二人之上開證詞，其二人於95年7月
    間，係一同前往被告工作檳榔攤處借款，且28,500元現金是
    由證人乙○○透過證人丙○○介紹後，而向被告取得。此外
    ，之後之利息，有時由證人乙○○轉由證人丙○○交付，有
    時由證人乙○○送至檳榔攤內予被告。已足認被告確有本件
    放款、收息之行為。又被告雖一再辯稱借款未收取利息云云
    ，然則被告與證人二人亦非熟識，甚或不知證人丙○○工作
    地點，復稱於審理其日始初次與證人乙○○相見，然由扣案
    之借款收據、身分證影本、本票影本可知，該借據、本票及
    證人乙○○身分證影本確為被告所持有，則被告何以對於不
    熟識之人願意提供借款，而未收分毫利息，其所辯顯與常情
    有違；又果若被告願無償出借30,000元予證人乙○○，其與
    證人關係應係匪淺，則為何被告復要求證人乙○○、丙○○
    簽立借款收據，並提出總計金額達60,000元之本票2紙，作
    為擔保之用。是被告於否認收取利息之詞，顯為卸責之語，
    不足採信。
  (四)又依證人二人上開證詞，證人乙○○當時借款30,000元，但
    利息以10天計算，須支付3,000元利息，依此計算，被告所
    收取之利息相當於週年利率百分之360（3,000×3×12=108,
    000元，108,000÷30,000=3.6，週年利率百分之360）。已
    逾民法第205條之約定最高利率週年百分之20之18倍，而該
    借款資金復為被告所有，是其所收取之利息，確與本金顯不
    相當。被告乘證人乙○○急須現金之急迫情況，貸予現金30
    ,000元，收取上述顯不相當之重利之事實，已至為明確。是
    本件事證明確，洵堪認定，應依法論科。
三、核被告所為，係犯刑法第344條之重利罪。查被告有上述前
    案紀錄，有臺灣高等法院被告前案紀錄表在卷可稽，其受有
    期徒刑執行完畢後，5年以內故意再犯本件有期徒刑以上之
    罪，為累犯，應依刑法第47條第1項規定加重其刑。爰審酌
    被告為賺取利息之動機，所收取之利息高達年息百分之360
    ，收取利息期間、金額，犯罪後未坦承犯行之犯後態度，告
    訴人表示不願追究等一切情狀，量處如主文所示之刑，併諭
    知易科罰金之折算標準。又被告本件犯罪時間係在96年4月
    24日以前，所犯並符合中華民國九十六年罪犯減刑條例第2
    條第1項第3款之規定，復無該條例第3條規定不得減刑之情
    形，爰減其宣告刑2分之1，並依該條例第9條之規定，諭知
    其減刑後易科罰金之折算標準。另本票2紙、借款收據1紙及
    身分證影本，係被告借款予告訴人乙○○之憑據及擔保，並
    非違禁物，雖係被告犯前開重利罪所得之物，惟係屬貸款予
    人之債權憑證，僅應超過法定利息部分無請求權外，餘合法
    之權利尚非不得憑該本票行使之，是尚不宜宣告沒收之，附
    此敘明。
據上論斷，應依刑事訴訟法第452條、第284條之1、第299條第1
項前段，刑法第344條、第47條第1項、第41條第1項前段，刑法
施行法第1條之1，中華民國九十六年罪犯減刑條例第2條第1項第
3款、第7條、第9條判決如主文。
本案經檢察官蕭方舟到庭執行職務
中    華    民    國    97    年    6     月    11    日
                    刑事第十庭  法  官    呂煜仁
上正本證明與原本無異。
如不服本判決，應於判決送達後10日內向本院提出上訴狀（應抄
附繕本）。告訴人或被害人如對於本判決不服者，應具備理由請
求檢察官上訴，其上訴期間之計算係以檢察官收受判決正本之日
期為準。
                                書記官    陳泰寧
中    華    民    國    97    年    6     月    12    日
附錄本案論罪科刑法條全文:
中華民國刑法第344條
（重利罪）
乘他人急迫、輕率或無經驗貸以金錢或其他物品，而取得與原本
顯不相當之重利者，處1年以下有期徒刑、拘役或科或併科1千元
以下罰金。


司法院資訊處製作；財團法人民間司法改革基金會備份。
